臺灣高等法院高雄分院刑事裁定
111年度毒抗字第273號
抗  告  人  
即  被  告  朱鵠志


                  （現於法務部○○○○○○○○附設勒戒                       所）
上列抗告人因聲請強制戒治案件，不服臺灣高雄地方法院中華民
國111年8月5日裁定(111年度毒聲字第655號)，提起抗告，本院
裁定如下：
    主  文
抗告駁回。
    理  由
一、抗告意旨略以：抗告人即被告朱鵠志（下稱抗告人）經原審
    裁定送強制戒治，惟按專業知識經驗，執行勒戒期間，受觀
    察勒戒者有無物質使用傾向及進入社會穩定狀況，原裁定依
    檢察體系所提供之紀錄表作為參考依據，然檢察官有自由裁
    量權，倘未能依公平、正義、客觀作研判，而依其主觀意識
    作出任意之裁量，顯已違背法治、立法精神。又抗告人家中
    僅剩年邁父親，需抗告人出所賺錢養家，且抗告人於勒戒期
    間深知反省，惕勵自己，謹記醫師評估之勉勵，今竟收到原
    審裁定施以強制戒治，希望墜入谷底，實難甘服，爰提起抗
    告，並請附本件評估分數供參云云。
二、按犯毒品危害防制條例第10條之罪者，檢察官應聲請法院裁
    定，令被告入勒戒處所觀察、勒戒，其期間不得逾2月。觀
    察、勒戒後，檢察官依據勒戒處所之陳報，認受觀察、勒戒
    人無繼續施用毒品傾向者，應即釋放，並為不起訴之處分；
    認受觀察、勒戒人有繼續施用毒品傾向者，檢察官應聲請法
    院裁定令入戒治處所強制戒治，其期間為6個月以上，至無
    繼續強制戒治之必要為止。但最長不得逾1年，毒品危害防
    制條例第20條第1項、第2項定有明文。是檢察官依據勒戒處
    所之陳報，認受觀察、勒戒人有繼續施用毒品傾向者，應聲
    請法院裁定令入戒治處所強制戒治，此乃戒絕毒癮之法定程
    序。而依法務部民國110年3月26日頒布「有無繼續施用傾向
    評估標準評分說明手冊」，係以前科紀錄與行為表現、臨床
    評估、社會穩定度三項合併計算分數，每一大項皆有靜態因
    子與動態因子。先以靜態因子分數評分，靜態因子分數總分
    在60分（含）以上，為「有繼續施用毒品傾向」；60分以下
    ，與動態因子分數相加，如果總分在60分（含）以上，為「
    有繼續施用毒品傾向」。
三、經查：
㈠、抗告人因施用第一、二級毒品，前經原審以111年度毒聲字第
    26號裁定令入勒戒處所觀察、勒戒後，據法務部○○○○○○○○附
    設勒戒處所依照法務部110年3月26日法矯字第11006001760
    號函修正頒布內容製作「有無繼續施用毒品傾向評估標準紀
    錄表」及「有無繼續施用毒品傾向證明書」所示，本件評分
    結果為：「前科紀錄與行為表現」共42分、「臨床評估」共
    29分、「社會穩定度」共5分，總分76分（靜態因子62分、
    動態因子14分），綜合判斷為「有繼續施用毒品傾向」，此
    有卷附前開刑事裁定、法務部○○○○○○○○111年8月2日高戒所
    衛字第11110005370號函暨所附有無繼續施用毒品傾向證明
    書及有無繼續施用毒品傾向評估標準紀錄表在卷可佐。而前
    揭評估係該所專業知識經驗者（包括醫生），在抗告人執行
    觀察、勒戒期間，依其本職學識評估抗告人之人格特質、臨
    床徵候、物質使用行為、社會穩定度等因素所為之綜合判斷
    ，具有科學驗證所得之結論；又衡酌強制戒治之目的，係為
    協助施用毒品者戒斷毒品之心癮及身癮所為之一種保安處分
    類型，而該評估標準係適用於每一位受觀察、勒戒處分之人
    ，具一致性、普遍性、客觀性，倘其評估由形式上觀察，無
    擅斷或濫權等明顯不當之情事，法院宜予尊重。本件抗告人
    既受有前揭評估認有繼續施用毒品傾向，且由形式上觀察，
    並無擅斷或濫權等明顯不當之情事，本院認檢察官聲請裁定
    令抗告人入勒戒處所強制戒治，核與前揭規定相符。
㈡、抗告人雖據前詞主張原裁定不當云云。惟查：稽之上開有無
    繼續施用毒品傾向評估標準紀錄表所載，可知本件抗告人之
    評估分數為：⑴「前科紀錄與行為表現」項目得分42分（含
    毒品犯罪相關司法紀錄10分、首次毒品犯罪年齡20歲以下為
    10分、其他犯罪相關紀錄5筆共10分、入所時尿液毒品檢驗
    有多種毒品反應為10分、所內行為表現有持續於所內抽菸2
    分)；⑵「臨床評估」項目得分29分（含物質使用行為《海洛
    因、安非他命》10分、合法物質濫用《菸》2分、無注射使用得
    分0分、使用年數超過1年為10分、精神疾病0分、臨床綜合
    評估7分）；⑶「社會穩定度」項目得分5分（含全職工作0分
    ，家人藥物濫用0分、入所後家人是否訪視《無》5分及出所後
    是否與家人同住《否》5分，惟上限5分)。合計總分76分（即
    靜態因子62分＋動態因子14分＝76分），依法務部與衛生福利
    部共同修正「有無繼續施用毒品傾向評分標準評分說明手冊
    」所定判定原則，得分在60分以上者，即可判定為有繼續施
    用毒品傾向，茲抗告人得分76分，已逾60分，而認定抗告人
    有繼續施用毒品傾向（見111年度偵緝字第441號卷第133至1
    35頁），核無違誤。
㈢、再者，施用毒品者具「病患性犯人」之特質，與一般犯罪人
    有異，鑑於施用毒品者大多具有「成癮性」，為貫徹社會防
    制毒品之期盼，對施用毒品者，有施以「斷癮」之必要，故
    毒品危害防制條例規定乃就施用毒品行為，先為生理治療及
    心理復健之保安處遇，因而以令入勒戒處所觀察、勒戒方式
    ，戒除其身癮，若仍無法戒除，有繼續施用毒品之傾向，再
    令入戒治處所施以強制戒治，以戒除其心癮，此乃針對受處
    分人將來之危險所為預防、矯治措施之保安處分，以達教化
    與治療之目的，可謂刑罰之補充制度。毒品危害防制條例本
    身所規定之觀察、勒戒及強制戒治等保安處分，雖限制受處
    分人之人身自由，卻有刑罰不可替代之教化治療作用，其目
    的及功能與刑罰並不相同。而毒品危害防制條例第20條第2
    項後段係屬強制規定，只需觀察、勒戒後，經評定受觀察、
    勒戒人有繼續施用毒品傾向者，檢察官即應聲請法院裁定令
    入戒治處所施以強制戒治，並無例外。抗告人既有施用第一
    、二級毒品之事實，原審裁定送勒戒處所執行觀察、勒戒後
    ，經評定為「有繼續施用毒品傾向」（總分76分），自應依
    法施以強制戒治，且非刑罰或其他處遇方式可以替代。因此
    ，抗告人請求免予執行本件戒治處分，因與法律規定不符，
    礙難准許。
四、綜上所述，原審依毒品危害防制條例第20條第3項、第2項後
    段規定，裁定令抗告人入戒治處所施以強制戒治，其期間為
    6個月以上，至無繼續強制戒治之必要為止，但最長不得逾1
    年，於法並無不合。抗告人猶執前詞指摘原裁定不當，為無
    理由，應予駁回。
據上論結，應依刑事訴訟法第412條，裁定如主文。
中　　華　　民　　國　　111 　年　　8 　　月　　29　　日
                  刑事第五庭    審判長法  官  簡志瑩
                                      法  官  陳美燕
                                      法  官  唐照明
以上正本證明與原本無異。
不得再抗告。
中　　華　　民　　國　　111 　年　　8 　　月　　29　　日
                                      書記官  梁雅華